【裁判字號】    99,訴,1117
【裁判日期】    990915
【裁判案由】    臺灣地區與大陸地區人民關係條例
【裁判全文】
臺北高等行政法院判決
                                      99年度訴字第1117號
                                     99年8月18日辯論終結
原      告  甲○
訴訟代理人  韓邦財律師
被      告  內政部
代  表  人  乙○○○○○○
訴訟代理人  丙○○
上列當事人間臺灣地區與大陸地區人民關係條例事件，原告不服
行政院中華民國99年3 月19日院臺訴字第0990093756號訴願決定
，提起行政訴訟，本院判決如下：
    主  文
原告之訴駁回。
訴訟費用由原告負擔。
    事實及理由
一、事實概要：
    原告係大陸地區人民，前於民國（下同）91年12月18日與台
    灣地區人民○○○結婚，申請依親在台居留，經被告准許依
    親居留，並核發94年1 月6 日第9333255625號依親居留證，
    嗣原告於98年1 月6 日申請在臺長期居留，被告面談審認原
    告與依親對象○○○無同居事實，以98年9 月22日內授移移
    陸榛字第0980960706號處分書（下稱原處分），不予許可原
    告申請長期居留，併廢止原告依親居留許可，註銷上開依親
    居留證，自出境之日起3 年內不得再申請依親居留及長期居
    留，併於收到處分書之翌日起10日內申請出境證件出境，未
    依規定申請出境或逾期未出境，得強制出境。原告不服，提
    起訴願，經訴願駁回後，遂提起本件行政訴訟。
二、原告聲明求為判決撤銷原處分及訴願決定。被告應就原告98
    年1 月8 日之申請作成准予原告長期居留之行政處分。並主
    張如下：
  (一)原告與○○○於91年12月18日結婚，婚後相處尚好，茲因原
    告配偶○○○收入無法負擔二人生活費，且原告以取得大陸
    地區配偶工作許可證，為維持生活，遂工作賺取生活費。原
    告平日白天工作，下班後即回家照顧○○○，偶爾加班，基
    於安全考量，至友人家過夜。原告與○○○確有同居事實，
    然因基於生活所需，始有加班甚晚而至友人住處過夜之情事
    。但仍無影響原告與配偶兩人維持婚姻共同生活意願。
  (二)○○○高齡80，就夫妻間相處細節，不可能完全清晰，且近
    年○○○健康大不如前，擔心原告會因此嫌棄他，故於訪談
    過程中才未就兩人間相處實際情形予以據實詳述。事實上，
    ○○○身體不適多由原告陪同就診，家中事務亦多由原告處
    裡，偶爾兩人會至戶外散步抑或偕同探視友人，○○○亦會
    陪同原告至派出所報到，然因近年○○○健康不佳，外出次
    數驟減，復因○○○收入不敷家中支出，原告只得外出工作
    以維持生活，並非兩人無同居事實，此有錄音譯文可稽。且
    ○○○無法預料會因訪談中某些不一致之陳述，會使原告受
    到出境處分，與其本意相違背，絕非其所願，若維持原處分
    及訴願決定，將致使○○○日後淪為無人照料之獨居老人，
    此絕非被告為貫徹管制目的所樂見。被告作成原處分，僅憑
    片面臆測，未深入查明，顯屬率斷，而有違誤，應予撤銷。
  (三)被告稱專勤隊查訪時，僅有○○○在家，均未見原告，家中
    甚少女性衣物與生活用品，原告衣物、生活用品都收在皮箱
    。然原告工作時間不在家，且原告生性節儉，房子又是承租
    的，未購買衣櫃，再加上○○○有抽煙習慣，為避免衣服沾
    染上煙味，始將衣物收於抽屜及皮箱內，屋內陳設不足證原
    告夫妻無共同生活。且原告工作時間不在家，事後為配訪查
    而回家，亦屬正常。再者，原告工作斷斷續續，常轉換且不
    固定，○○○不瞭解原告工作實屬正常，且原告並未在外租
    屋，因曾在林口照顧老人，有時因工作會延至深夜，暫時於
    雇主提供之休息，○○○有所誤認。原告雖因工作之故，偶
    無法準備餐食，然仍抽空予以準備○○○之餐食。
  (四)原告係來自於中國，教育智識水準不高，對於長期居留證之
    繁瑣程序不甚明瞭，又常受到專勤隊突襲式訪查，因害怕與
    恐懼始脫口說出不想申請，實際上，原告對於申請程序之繁
    複感到困惑與羞辱，原告最後表示其之希望，仍係留在臺灣
    與○○○過著現在的生活，陪同○○○至老死，顯示其欲在
    臺灣繼續居留。原告指示不清楚繼續居留須申請依親居留證
    、長期居留證，任意表達對於訪查面談的害怕，如原告明白
    留在臺灣與○○○過著現在的生活，必須長期居留證，必然
    不會表明不想申請長期居留證。而○○○已年逾80歲，記憶
    力有逐漸衰退之現象，兩人陳述不一，係因○○○記憶有誤
    ，如○○○98年3 月3 日於專勤隊面談，稱家裡有大同的全
    自動洗衣機洗衣服，但實際上家中並無洗衣機，○○○並非
    故意說謊，只是年邁記憶力不佳，或是多重回憶重疊，以致
    兩人陳述不同。
三、被告聲明求為判決駁回原告之訴，並主張如下：
  (一)卷查原告於98年1 月6 日申請長期居留，專勤隊分別於98年
    3 月11日、13日及6 月11日、15日及8 月13日派員訪查原告
    未遇；另依該隊98年3 月3 日、4 月28日、6 月18日及8 月
    18日，4 次面談結果建議及訪查紀錄情形如下：
    1.原告與○○○於98年3 月3 日及4 月28日面談時均陳述：
      ○○○於6 、7 年前即租屋在桃園縣中壢市○○里○○○
      街○○號○○樓，原告自婚後即居住於該址，平日生活飲
      食由夫妻2 人輪流料理。
    2.同年3 月11日、3 月13日該專勤隊至原告住所戶籍地訪查
      時，僅○○○1 人在家，均未見原告，亦甚少見女性之衣
      物及生活用品，且原告之衣物及生活用品都收到皮箱內。
      同年6 月15日該專勤隊早上訪查上址時，未遇原告，沈德
      榜稱：原告外出，經通知後，專勤隊再於同日下午訪查時
      ，原告已在家等侯。
    3.同年6 月18日原告與○○○面談結果：原告稱2 年前在林
      口通勤上班，會返家與夫同住，而○○○卻稱原告自行在
      外租屋，偶爾返家，且不知原告租屋處；原告稱其在檳榔
      攤工作，月薪18,000元，但○○○卻稱原告是義務性幫忙
      不支薪；原告匯款至大陸新臺幣（下同）100 萬元，沈德
      榜卻一無所知。
    4.另該專勤隊同年8 月13日再至○○○住處訪查時，○○○
      仍為獨自一人在家，○○○又稱原告出去找表姐妹，惟該
      專勤隊經訪視屋內陳設，仍均無擺放女性用品，幾乎都係
      ○○○衣物品。
    5.原告與○○○2 人於同年8 月18日再至該隊之面談結果：
      ○○○稱：原告有時候不在家，有時會去桃園車站附近餐
      廳幫忙端菜，從早上7 點到晚上8 點才回家；而○○○卻
      又稱其平日三餐均由原告煮給他吃；原告坦承其均未在家
      中陪○○○，其一直住在臺北縣林口鄉照顧老人，坦承沒
      有煮菜給○○○吃，因○○○不愛吃原告所煮的菜，且原
      告並當場表明並不想申請長期居留證，只想維持可以在臺
      灣生活滿足等語，此皆有該專勤隊面談紀錄及訪查紀錄表
      等附卷可稽。
  (二)被告於處分前已考量原告與○○○之權益，且為求審慎，業
    經專勤隊多次派員訪查，均未遇原告，僅○○○獨自一人在
    家。又原告與○○○於面談時製作之筆錄，均經原告與○○
    ○當場閱卷始簽名認可，係彼等於自由意志下所為，具有證
    據證明力，並非被告未經調查而無證據予以裁處，且原告與
    ○○○除於面談時，2 人對彼此實際生活狀況前後說詞均矛
    盾不一之外，又原告亦於98年8 月18日面談時，當場表明並
    不想申請長期居留證，只想維持可以在臺灣生活滿足等情事
    ，依此即可證明並非彼2 人對事情認知不同，亦且與一般夫
    妻有共同生活互動之常情有違。
  (三)另原告於訴訟狀陳述理由中均指○○○年邁多病須人照料，
    惟原告卻讓○○○以80歲高齡獨自居住，生活起居均自理，
    而未因此就近工作並盡照顧之責，又其陳述所附之自行錄音
    譯文，缺乏公信力，實未具法定證明效力，另原告所訴之理
    由與面談說詞前後矛盾不一，顯見原告實為藉結婚之名來臺
    工作，且申請長期居留時，持逾期之工作證在外工作賺取費
    用供自己花用，原告與○○○實確無共同生活及經濟互助之
    實，此有申請案附件（如訪視照片為憑）及大陸地區配偶工
    作許可證、錄音譯文可稽，顯見其夫妻2 人確無共同居住之
    事實。
  (四)又大陸地區人民在臺灣地區依親居留長期居留或定居，係採
    許可制，其申請入境居留期間管制規範及不予許可期間之之
    處置等事項，在相關法令中均有明文規定，此為大陸地區人
    民進入臺灣地區依親居留長期居留或定居所應遵循，況臺灣
    地區與大陸地區人民關係條例係基於確保臺灣地區安全與民
    眾福祉，規範臺灣地區與大陸地區人民之往來所定，其公益
    上之考量大於私人之利益。揆諸許可大陸地區配偶來臺之目
    的，係與臺灣地區配偶即依親對象共同生活，互相照顧，如
    無同居之事實，即與許可來臺意旨有所違背，且夫妻應以永
    久共同生活為目的，而互負履行同居之義務，要屬當然。被
    告爰依首揭規定，不予許可原告長期居留及廢止原告之依親
    居留許可，於法並無不合。
四、本院判斷如下：
  (一)按「（第1 項）大陸地區人民為臺灣地區人民配偶，得依法
    令申請進入臺灣地區團聚，經許可入境後，得申請在臺灣地
    區依親居留。……（第9 項）前條及第一項至第五項有關居
    留、長期居留、或定居條件、程序、方式、限制、撤銷或廢
    止許可及其他應遵行事項之辦法，由內政部會同有關機關擬
    訂，報請行政院核定之。」台灣地區與大陸地區人民關係條
    例第17條第1項、第9項分別定有明文。被告據上開授權制定
   「 大陸地區人民在臺灣地區依親居留長期居留或定居許可辦
    法」（以下簡稱居留或定居許可辦法）第26條第1 項第6 款
    規定：「大陸地區人民申請在臺灣地區長期居留，有下列情
    形之一者，得不予許可；已許可者，得撤銷或廢止其許可：
    ……六、與依親對象無同居之事實或說詞有重大瑕疵。」同
    條第2 項第2 款規定：「有前項第一款或第六款情形之一者
    ，於一年至五年內不得再申請。」；又同條第3 項規定：「
    前項各款所定期間之計算，其已入境者，自出境之日起算；
    未入境者，自不予許可、撤銷或廢止許可之翌日起算。」第
    14條第1 項第6 款規定：「大陸地區人民申請在臺灣地區依
    親居留，有下列情形之一者，得不予許可；已許可者，得撤
    銷或廢止其許可：……六、與依親對象無同居之事實或說詞
    有重大瑕疵。」同條第2 項第2 款規定：「申請案有下列情
    形之一者，除得不予許可、撤銷或廢止許可外，依下列各款
    所定期間，不得再申請進入臺灣地區依親居留：二、有前項
    第一款或第六款情形之一者，於一年至五年內不得再申請。
    」第44條第1 款規定：「大陸地區人民有下列情形之一者，
    由入出國及移民署發給出境證，並得限期於十日內離境或逕
    行強制出境：一、依第13條第1 項、第4 項、第5 項、第14
    條第1 項規定撤銷或廢止其依親居留許可。」核上開規定均
    無違母法之授權，合於法律保留原則，應予援用。
  (二)原告係大陸地區人民，前於91年12月18日與台灣地區人民沈
    德榜結婚，申請依親在台居留，經被告准許依親居留，並核
    發94年1 月6 日第9333255625號依親居留證，原告並於98年
    1 月6 日申請在臺長期居留等節，為兩造所不爭執，並有戶
    籍謄本、上開依親居留證、在台長期居留申請書等件影本在
    卷為憑。原處分之所以否准原告在台長期居留之申請，並廢
    止原依親居留許可，所憑者乃面談及訪視結果，審認原告與
    依親對象○○○無同居之事實，就此，原告予以否認，是原
    告與○○○同居與否，厥為本案爭點。經查：
    1.原告申請長期居留，被告所屬入出國及移民署專勤事務第
      一大隊桃園縣專勤隊（以下簡稱桃園縣專勤隊）多次至其
      申請書所載之居所查訪，依卷附歷次查訪記錄表及現場照
      片所示，98年3 月11日下午1 時許訪查，未遇原告，房間
      內甚少原告之物，枕頭只一個，無原告之盥洗用具。98年
      6 月15日上午訪查，仍未遇原告，經通知原告後始於下午
      返回，惟其衣物並未全部展開。98年8 月13日下午2 時再
      次訪查，亦未遇原告，屋內陳設顯示僅○○○一人居住，
      並無女性鞋子、化粧用品，衣櫃內亦無女性衣物等情以觀
      ，已難憑信原告確實居住於申請書所載之居所，而與沈德
      榜有同居之事實。另桃園縣專勤隊復於98年3 月3 日、同
      年4 月28日、6 月18日及同年8 月18日多次面談原告、沈
      德榜，核其二人對於生活形態之說詞未臻一致，前後矛盾
      、擇其要者如下：(1)原告與○○○於98年3 月3 日及4 月
      28日面談時均稱：○○○於6 、7 年前即租屋在桃園縣中
      壢市○○里○○○街16號2 樓，原告自婚後即居住於該址
      ，平日生活飲食由夫妻2 人輪流料理。(2)同年6 月18日原
      告與○○○面談結果：原告稱2 年前在林口通勤上班，會
      返家與夫同住，而○○○卻稱原告自行在外租屋，偶爾返
      家，且不知原告租屋處；原告稱其在檳榔攤工作，月薪18
      ,000元，但○○○卻稱原告是義務性幫忙不支薪；原告匯
      款至大陸100 萬元，○○○卻一無所知。(3)原告與○○○
      2 人於同年8 月18日再至該隊之面談結果：○○○稱：原
      告有時候不在家，有時會去桃園車站附近餐廳幫忙端菜，
      從早上7 點到晚上8 點才回家；而○○○卻又稱其平日三
      餐均由原告煮給他吃；原告坦承其均未在家中陪○○○，
      其一直住在臺北縣林口鄉照顧老人，坦承沒有煮菜給○○
      ○吃，因○○○不愛吃原告所煮的菜，且原告並當場表明
      並不想申請長期居留證，只想維持可以在臺灣生活滿足等
      語。此均有桃園專勤隊製作之原告及○○○訪談筆錄在卷
      可憑，以其等2 人對於「同居生活」描述差異之大，足見
      其說詞之瑕疵，更難採認其等有同居之事實。被告認定原
      告與配偶○○○並無同居事實，洵屬有據。
    2.原告雖稱與配偶○○○確實同居，只是生性節儉，故甚少
      衣物，且迫於生活所需，偶有在外工作之情狀，至於二人
      所陳雖有歧異，或出於配偶○○○年紀老邁而記憶衰退、
      或擔心原告嫌棄而故意為錯誤陳述，不足認係有所瑕疵云
      云，並提出原告與配偶○○○對話錄音帶譯文、出遊照片
      等件為證，聲請傳喚證人○○○即○○綜合醫院醫師證明
      ○○○就醫均由原告相陪等情。然縱生性節儉，日常生活
      仍有所需，況且，依原告提出之出遊照片所示，原告脂粉
      薄施，頭髮染色且衣著講究，但居所陳設卻無其衣物、鞋
      子、化妝物品或盥洗用具，顯與經驗法則有違；而原告說
      詞之瑕疵，也非限於與配偶○○○之陳述歧異，其說詞本
      身反覆矛盾，申請長期居留之處所無其日常生活用品，無
      安定生活之基礎，與長期偕偶同居共財者有固定生活模式
      之特徵不符，始為本案認定其說詞瑕疵之審酌要點，將說
      詞之瑕詞委諸於配偶○○○，亦無可採。至於原告所提出
      之錄音帶譯文及出遊照片，顯為臨訟製作，證明力甚低；
      而原告是否多次陪同○○○就診，至多僅能顯示照護沈德
      榜之事實，無從引為2 人同居之證據，且共同生活之婚姻
      與聘雇居家看護照護病人，形似而質異，傳喚醫師○○○
      證述原告陪同○○○就診之情節，委無必要。
五、綜上，原告為大陸地區人民，經許可而來台依親，然與依親
    對象既無同居事實而申請長期居留，原處分援引居留或定居
    許可辦法第26條第1 項第6 款、第2 項第2 款規定、第3 項
    規定，否准其原告長期居留申請，併依同辦法第14條第1 項
    第6 款、第2 項第2 款、第44條第1 款規定廢止原告依親居
    留許可，註銷上開依親居留證，自出境之日起3 年內不得再
    申請依親居留及長期居留，諭知於收到處分書之翌日起10日
    內申請出境證件出境，未依規定申請出境或逾期未出境，得
    強制出境，均與法無違，訴願決定遞予維持，亦屬有據，原
    告訴請撤銷，均無理由，應予駁回；而原告來台依親而無同
    居事實，已如前述，訴請被告應就原告98年1 月8 日之申請
    作成准予原告長期居留之行政處分，自屬無由，亦應駁回。
據上論結，本件原告之訴為無理由，依行政訴訟法第98條第1 項
前段，判決如主文。
中    華    民    國    99    年    9     月    15    日
                    臺北高等行政法院第一庭
                              審判長法  官  王立杰
                                    法  官  許麗華
                                    法  官  楊得君
上為正本係照原本作成。
如不服本判決，應於送達後20日內，向本院提出上訴狀並表明上
訴理由，如於本判決宣示後送達前提起上訴者，應於判決送達後
20日內補提上訴理由書（須按他造人數附繕本）。
中    華    民    國    99    年    9     月    15    日
                                    書記官  徐子嵐

司法院資訊處製作；財團法人民間司法改革基金會備份。
